臺灣高等法院民事判決
110年度上字第936號
上  訴  人  林丈原

訴訟代理人  曾炳憲律師
被 上訴 人  行政院農業委員會林務局羅東林區管理處

法定代理人  蕭崇仁
訴訟代理人  游儒倡律師
上列當事人間請求返還所有物事件，上訴人對於中華民國110年5
月27日臺灣宜蘭地方法院110年度訴字第69號判決提起上訴，本
院於111年1月18日言詞辯論終結，判決如下：
    主      文
上訴駁回。
第二審訴訟費用由上訴人負擔。
    事實及理由
一、本件上訴人在原審依民法第767條第1項前段規定，請求被上
    訴人返還如附表所示38支木材（下合稱系爭木材），上訴後
    ，追加依民法第179條規定為請求（見本院卷第117-118頁）
    ，核係基於上訴人主張其為系爭木材所有權人之同一基礎事
    實，依民事訴訟法第446條第1項但書及第255條第1項第2款
    規定，應予准許。又上訴人在原審主張系爭木材係其向訴外
    人吳文正所購得之合法撿拾漂流木（見原審卷第107、167、
    185頁），在原審辯論終結後，另提出系爭木材係其於經營
    東林木材行15年期間，陸續所購合於森林法第15條第4項規
    定之合法撿拾漂流木（見原審卷第201頁）及其係善意受讓
    取得系爭木材所有權（見原審卷第199-201頁、本院卷第262
    頁）之主張，在本院又主張系爭木材係依「莫拉克颱風災後
    重建特別條例」立法院附帶決議得合法撿拾之漂流木，縱認
    其無法證明合法取得，其亦得依民法第768條之1、第768條
    規定時效取得系爭木材所有權（見本院卷第118-119、138-1
    39、150頁），其依民法第943條規定推定適法占有系爭木材
    ，及依民事訴訟法第277條但書規定，應由被上訴人舉證證
    明系爭木材為國有（見本院卷第139-141、000-00-000頁）
    ，核均係就其在原審主張其為系爭木材所有權人之攻擊防禦
    方法所為補充，依民事訴訟法第447條第1項第3款規定，亦
    應准許。　　
二、上訴人主張：系爭木材原置於伊經營之東林木材行內展售，
    係伊陸續購買取得之合法撿拾漂流木。縱認伊無法明確記憶
    係向何人購得，伊亦因時效取得或善意取得系爭木材所有權
    。且伊為系爭木材之占有人，依民法第943條規定推定有適
    法之權利，應依民事訴訟法第277條但書規定，由被上訴人
    舉證證明系爭木材為國有，以保障伊之財產權。又伊涉犯侵
    占罪嫌部分，業經臺灣宜蘭地方檢察署（下稱宜蘭地檢署）
    檢察官以107年度偵字第3085號不起訴處分確定在案，自得
    依民法第767條第1項前段及第179條規定，請求被上訴人將
    系爭木材返還予伊。 
三、被上訴人則以：系爭木材為貴重木、一級木，乃具標售價值
    之木材，其上無調查印、放行印，上訴人不能提出漂流木合
    法證明及購買證明，不能證明係依法撿拾之天然災害漂流木
    ，自屬國有。上訴人曾因違反森林法寄藏贓物罪、收受贓物
    罪經判刑確定，其明知不得收購無合法來源證明之木材，無
    從善意取得或時效取得系爭木材所有權等語，資為抗辯。
四、原審判決駁回上訴人之訴，上訴人不服，提起上訴，聲明：
    ㈠原判決廢棄；㈡被上訴人應將系爭木材38支返還上訴人。被
    上訴人則答辯聲明：上訴駁回。
五、查上訴人向宜蘭縣政府警察局宜蘭分局（下稱警局）報案失
    竊，警局尋獲系爭木材並於民國107年3月23日交付被上訴人
    保管，嗣上訴人所涉侵占等刑事案件，經宜蘭地檢署檢察官
    為不起訴處分確定後，其向檢察官聲請發還系爭木材但遭駁
    回等情，為兩造所不爭執，並有贓物認領保管單、宜蘭地檢
    署檢察官不起訴處分書、宜蘭地檢署函可稽（見原審卷第17
    、23-27、29-30頁），且經本院調取刑事案件卷宗閱明確，
    堪認此部分事實為真實。　
六、上訴人主張系爭木材為其所有，惟為被上訴人所否認，查：
　㈠按森林，係指林地及群生竹木之總稱，為保育森林資源，發
    揮森林公益及經濟效用，並為保護具有保存價值之樹木及其
    生長環境，森林以國有為原則，森林所有權及所有權以外之
    森林權利，除依法登記為公有或私有者外，概屬國有，森林
    法第1條、第3條第2項及施行細則第2條定有明文。而森林主
    產物包括生立、枯損、倒伏之竹木及餘留之根株、殘材等（
    國有林林產物處分規則第3點第1款規定參照），並不以附著
    於其生長之土地，仍為森林構成部分者為限。且國有林林產
    物不得任意採取、搬運、轉讓等，應依相關事項計畫及處分
    規則辦理（森林法第3條第2項、第15條第2、3項規定參照）
    ，林業主管機關依森林法第15條第3項之授權亦制訂國有林
    林產物處分規則，就國有林產物之採取、標售、專案核准採
    取等事項明訂處理準則，尤徵國有林產物不得輕言拋棄（最
    高法院105年度台上字第2297號判決意旨參照）。查系爭木
    材為扁柏、紅檜、臺灣杉、香杉、櫸等貴重木，徑級22至80
    公分、長度1.6至5.7公尺，具標售價值，估計為新臺幣（下
    同）312萬1702元（見警卷第134-139頁之總售價計算表、會
    勘紀錄、照片），故依上開規定，除非上訴人能舉證證明其
    有依例外規定取得木材所有權，否則系爭木材應屬國有。上
    訴人主張其依民法第943條規定推定有適法權利云云，與森
    林法上開規定不符，自屬無據。至上訴人雖舉另案確定判決
    （臺灣高等法院花蓮分院104年度上字第10號判決，經最高
    法院109年度台上字第953號裁定駁回上訴確定），主張依民
    事訴訟法第277條但書規定，應由被上訴人舉證證明系爭木
    材為國有云云（見本院卷第99-101頁）。惟審諸該案係林務
    機關起訴請求確認對造所占有之木材為國有，而對造已提出
    部分木材之合法標售證明，故該確定判決認應由林務機關舉
    證證明系爭木材為國有（見本院卷第107-114頁），然本件
    上訴人主張自己為系爭木材所有人而起訴請求被上訴人返還
    系爭木材，自應由上訴人就其依法取得系爭木材所有權之事
    實負舉證責任。
　㈡上訴人雖主張系爭木材係其向他人所購之合法撿拾漂流木，
    已取得所有權云云，並提出87年木材搬出單、89年、90年、
    94年漂流木承撈搬運許可證、93年甲種林產物查驗明細表、
    93年、96年國有林林產物採取許可證、訴外人吳文正96年5
    月21日漂流木領回保管單、98年莫拉克颱風海上漂流木處理
    相關資料、98年臺東林區管理處＆臺東縣政府企業廠商自由
    清運漂流木通行證、103年間漁船拾獲漂流木會勘紀錄、拾
    獲海上漂流木登錄（搬運）表、統一發票、木材買賣合約書
    為證（見原審卷第91、213-267頁、警卷第155-209頁）。惟
    查：
　⒈上訴人所提上開資料記載之承買人、許可證權利人、漂流木
    承撈人、拾獲人均非上訴人，買賣契約及統一發票之買受人
    亦非上訴人。其中1張統一發票之買受人雖為上訴人擔任負
    責人之東林企業社，惟品名為「針一級原木」、「5.18m³」
    （見原審卷第230、263頁），與系爭木材之材積不符（詳見
    附表所示），參以上訴人曾於另案提出同1張統一發票主張
    為另案查獲扁柏6支之購買證明（見本院卷第222-223頁、原
    審卷第136頁之另案刑事判決），及自承其無法記憶系爭木
    材屬上開何份資料記載之木材（見本院卷第118、150頁）等
    情，自難據上開資料為上訴人合法取得系爭木材之證明。況
    上訴人經本院闡明後，明確主張系爭木材為未經查驗烙印之
    漂流木（見本院卷第149-150、152、204、243、258頁），
    則系爭木材既非因許可採伐、搬運或標售而來，益證上訴人
    所提查驗證明、合法採取許可證不能證明其取得系爭木材之
    所有權。
　⒉按森林法於93年1月20日增訂第15條第5項：「天然災害發生
    後，國有林竹木漂流至國有林區域外時，當地政府需於1個
    月內清理註記完畢，未能於1個月內清理註記完畢者，當地
    居民得自由撿拾清理」，雖係天然災害後，開放當地居民自
    由撿拾清理漂流木之例外規定。惟觀立法院委員會紀錄可知
    ，農委會重申森林國有原則，立法委員則質疑此條規定有遭
    山老鼠利用為掩飾盜採木材之虞，要求主管機關應嚴格落實
    查察工作（見原審卷第280、282、286-287頁），可見國家
    並無因上開修法而拋棄漂流林木所有權，任由人民自由撿拾
    而取得所有權之意（最高法院105年度台上字第2297號判決
    意旨參照）。又行政院農業委員會（下稱農委會）於94年7
    月4日發布之「處理天然災害漂流木應注意事項」第參點「
    公告自由撿拾清理」明定：「㈠國有林區域內，即國有林地
    、水庫蓄水範圍等國有林區域範圍內，不公告開放民眾自由
    撿拾。㈡國有林區域外，由各直轄市、縣 (市) 政府公告指
    定範圍、當地居民身分、期間及其他應注意事項，開放當地
    居民自由撿拾。公告撿拾期間以1個月為限，必要時得延長1
    個月。……㈤公告自由撿拾時，限以人力撿拾枝梢材、殘材及
    不具標售價值之木材，並應於公告中述明：撿拾時，若發現
    漂流木上有國有、公有、私有註記、烙印、屬針葉樹一級木
    或闊葉樹一級木 (例如紅檜、扁柏、肖楠、櫸木、牛樟等) 
    足以認定為國有漏未註記之大徑木者，不得撿拾，誤撿拾者
    應自動歸還」，堪認一般民眾於天然災害後得自由撿拾清理
    者，僅限於在國有林區域外，得以人力撿拾之枝梢材、殘材
    及不具標售價值之木材，倘不屬上開標準之漂流木，即應歸
    還國有。查，系爭木材之徑級22至80公分、長度1.6至5.7公
    尺，顯非得以人力撿拾者，且外觀並無受天然災害及漂流產
    生之嚴重缺損或空洞（見本院卷第129-135頁之照片、警卷
    第87-124、138-139頁），標售價值超過300萬元，以材積及
    外觀判斷應非災後漂流至國有林區域外之枝梢或殘材，亦據
    證人即被上訴人東山工作站人員高德璉於偵查中證稱：系爭
    木材是大徑木，原則上不可能漂流至海邊或是容易撿拾的地
    方等語明確（見本院卷第197-199頁）。故依上開立法意旨
    ，系爭木材難認屬一般民眾得於災後自由撿拾清理之漂流木
    。
  ⒊再查，立法院於98年8月27日三讀通過莫拉克颱風災後重建特
    別條例時，雖有附帶決議：「因颱風影響，大量漂流木堆積
    於災區及港口，為加速漂流木之清理，行政院農業委員會應
    依森林法之規定予以註記，未能註記者，災區民眾於本條例
    施行1週後得自由撿拾」（見本院卷第49頁）。惟立法院附
    帶決議不具法規命令之性質，亦無具體執行細節，僅具建議
    行政機關酌予採行之宣示效果，民眾撿拾漂流木時，仍應遵
    循林務、河川、港務等目的事業主管機關或所在各縣市政府
    發布之公告為準。此由農委會漁業署於98年9月2日函令各縣
    市政府輔導漁民或船舶倘有打撈集運海上漂流木者，應依民
    法第803條規定向警政機關、海岸巡房機關或縣市政府報告
    ，並立即通知林務單位前往辨識，倘經認定為國有，應由林
    務單位領回，未經辨識為國有者，始有依民法第810條準用
    第807條或第802條規定由拾得漂流木之漁民直接取得所有權
    之情形，有農委會漁業署函、農委會函及98年9月3日海上漂
    流木處理流程可考（見原審卷第217-220頁），足認上開附
    帶決議不得據為民眾得毫無限制任意撿拾漂流木並取得所有
    權之證明。上訴人既未舉證證明系爭木材符合各主管機關或
    縣市政府發布之莫拉克颱風災後漂流木自由撿拾之公告規定
    ，自難僅據上開立法院附帶決議而為有利於上訴人之判斷。
    　　
　⒋又農委會於99年11月30日修正「處理天然災害漂流木應注意
    事項」第三點㈦「公告自由撿拾清理」規定：「⒈公告自由撿
    拾清理時，應於公告中敘明：自由撿拾漂流木時，發現漂流
    木上有國有、公有、私有註記、烙印或屬針葉樹一級木、闊
    葉樹一級木（例如紅檜、扁柏、肖楠、櫸木、牛樟等）足以
    認定為國有漏未註記之大徑木者，由拾得人於撿拾後通報當
    地林務局林區管理處或直轄市、縣（市）政府依民法810條
    拾得漂流物規定辦理」，則民眾撿拾一級木、大徑木仍須通
    報林務單位及縣市政府，依民法第810條規定辦理，並非撿
    拾者即當然直接取得所有權。上訴人既不能提出系爭木材經
    林務單位及縣市政府認定為合法撿拾之證明及上訴人之購買
    證明，已如前⒈所述，自難採信系爭木材為合法撿拾漂流木
    ，及上訴人已依民法第810條規定取得系爭木材所有權。
　㈢上訴人雖主張其已善意受讓系爭木材云云。惟民法第948條、第801條規定須以「善意」為要件，倘依客觀情勢，在交易經驗上，一般人皆可認定讓與人無讓與之權利，而仍受讓者，即應認係惡意（最高法院81年度台上字第2937號判決意旨參照）。上訴人不能提出與系爭木材相符之合法來源證明，已如前述，且上訴人曾於100年5月26日經搜索查獲其收受盜伐、盜取之扁柏木材，因犯森林法第50條之寄藏贓物罪，經原法院於101年1月18日判處有期徒刑6月確定（見原審卷第133-164頁），其於該案中自述有懷疑木材來源（見本院卷第220頁），該案共同被告謝易洲亦稱：上訴人知道木材來源不合法，但他說可以幫忙弄到合法來源證明，從他那裡賣出去都會有合法證明，他有拿漂流木證件給我看等語（見本院卷第227-242頁），可見上訴人明知大徑木及貴重木須有合法證明，否則即應歸還國有，惟其於100年間即曾以漂流木證明，企圖掩飾謝易洲所寄放之其他非法來源木材。是上訴人主張不知系爭木材應屬國有云云，自難信取，其主張依民法第948條第1項、第801條規定取得系爭木材所有權云云，亦非可取。
　㈣上訴人又主張其以所有之意思，於5年間善意、和平、公然占
    有系爭木材，或於10年間和平、公然、繼續占有系爭木材，
    已時效取得系爭木材所有權云云。惟上訴人既不能舉證證明
    其何時取得系爭木材，自無從認定其占有期間已達5年或10
    年。且森林所有權及所有權以外之森林權利，除依法登記為
    公有或私有者外，概屬國有，不適用關於取得時效之規定，
    俾達國土保安長遠利益之目標，並符保育森林資源，發揮森
    林公益及經濟效用之立法意旨（最高法院89年台上字第949
    號判例意旨參照）。從而上訴人主張時效取得系爭木材所有
    權云云，亦無可取。
　㈤另上訴人涉嫌侵占系爭木材等刑事案件，雖經檢察官為不起
    訴處分。惟檢察官係基於罪刑法定主義及法律明確性原則，
    認不能證明上訴人具有不法犯意（見原審卷第23-26頁），
    並非認定上訴人已取得系爭木材之所有權。蓋森林以國有為
    原則，國有林林產物之所有權亦歸屬國有，故除有符合特別
    規定之情形外，系爭木材所有權應屬國有，已如前述。而檢
    察官並未調查認定上訴人是否已依上述關於天然災害後公告
    開放民眾自由撿拾清理漂流木之規定或其他規定取得系爭木
    材之所有權，則該不起訴處分並無拘束本院之效力，本院仍
    得依全辯論意旨及調查證據之結果，為相異之認定，併此敘
    明。
七、綜上所述，上訴人既不能證明其已合法取得系爭木材之所有
    權，其依民法第767條第1項前段及第179條規定，請求被上
    訴人返還系爭木材，非屬正當，不應准許。從而原審所為上
    訴人敗訴之判決，並無不合。上訴論旨指摘原判決不當，求
    予廢棄改判，為無理由。
八、本件事證已臻明確，兩造其餘之攻擊或防禦方法及所用之證
    據，經本院斟酌後，認為均不足以影響本判決之結果，爰不
    逐一論列，附此敘明。
九、據上論結，本件上訴為無理由，依民事訴訟法第449條第1項
    、第78條，判決如主文。
中　　華　　民　　國　　111 　年　　2 　　月　　15　　日
                  民事第二十五庭
                      審判長法  官  謝碧莉
                            法  官  楊惠如
                            法  官  林晏如
本係照原本作成。
如不服本判決，應於收受送達後20日內向本院提出上訴書狀，其
未表明上訴理由者，應於提出上訴後20日內向本院補提理由書狀
（均須按他造當事人之人數附繕本）上訴時應提出委任律師或具
有律師資格之人之委任狀；委任有律師資格者，另應附具律師資
格證書及釋明委任人與受任人有民事訴訟法第466 條之1第1項但
書或第2項所定關係之釋明文書影本。如委任律師提起上訴者，
應一併繳納上訴審裁判費。
中　　華　　民　　國　　111 　年　　2 　　月　　15　　日

  　　　　　　　　　　　　　書記官  簡維萍
　　　　　　　　　　　　　　　　　　　　　　　　　　
附表(系爭木材數量明細表)
編號 樹種 材種 尺度  數量   備註    長度(公尺) 末徑(公分) 支數 材積         總材積(m³) 實材積(m³)  1 扁柏 普通原木 4.0 28 1 0.32 0.32  2 紅檜 普通原木 3.9 32 1 0.39 0.39  3 紅檜 普通原木 3.8 22 1 0.20 0.20  4 紅檜 普通原木 2.7 30 1 0.23 0.23  5 紅檜 普通原木 5.7 36 1 0.77 0.77  6 紅檜 普通原木 5.6 56 1 1.70 1.70  7 紅檜 普通原木 4.7 46 1 0.95 0.95  8 紅檜 普通原木 4.5 78 1 2.45 2.45  9 扁柏 普通原木 4.2 36 1 0.52 0.52  10 紅檜 普通原木 5.3 30 1 0.50 0.50  11 紅檜 普通原木 4.7 74 1 2.32 2.32  12 紅檜 普通原木 3.4 80 1 1.85 1.85  13 紅檜 普通原木 4.7 46 1 0.95 0.95  14 紅檜 普通原木 2.0 46 1 0.36 0.36  15 紅檜 短尺原木 1.7 36 1 0.17 0.17  16 松 普通原木 3.1 66 1 1.17 1.17  17 香杉 普通原木 3.2 26 1 0.21 0.21  18 台灣杉 短尺原木 1.9 20 1 0.06 0.06  19 紅檜 普通原木 2.1 68 1 0.81 0.81  20 杉木 普通原木 3.0 36 1 0.35 0.35  21 杉木 普通原木 3.0 56 1 0.82 0.82  22 紅檜 普通原木 2.1 72 1 0.91 0.91  23 紅檜 普通原木 2.5 50 1 0.55 0.55  24 杉木 普通原木 2.0 44 1 0.33 0.33  25 紅檜 普通原木 2.6 40 1 0.37 0.37  26 香杉 普通原木 4.5 38 1 0.64 0.64  27 香杉 普通原木 2.1 28 1 0.15 0.15  28 台灣杉 普通原木 2.2 32 1 0.20 0.20  29 松 普通原木 2.6 34 1 0.28 0.28  30 香杉 普通原木 2.7 28 1 0.20 0.20  31 杉木 短尺原木 1.6 38 1 0.18 0.18  32 松 普通原木 2.8 40 1 0.40 0.40  33 杉木 普通原木 3.0 34 1 0.32 0.32  34 樟樹 普通原木 3.8 46 1 0.80 0.80  35 樟樹 普通原木 4.2 52 1 1.14 1.14  36 樟樹 普通原木 3.0 48 1 0.69 0.69  37 櫸 普通原木 4.2 52 1 1.14 1.14  38 闊葉樹 普通原木 2.0 40 1 0.32 0.32  合計     38 25.72 25.72